最高法院民事判決　　　　　　　　　　　　　　　八十六年度台上字第二三二五號
　　上　訴　人　乙○○
　　　　　　　　許　光
　　被 上訴 人　丙　○
　　　　　　　　甲○○
　　　　　　　　廖月娥
　　　　　　　　陳守養
　　　　　　　　吳夢桂
右當事人間請求損害賠償事件，上訴人對於中華民國八十五年三月二十日台灣高等法
院第二審更審判決（八十四年度訴更(一)字第二七號），提起上訴，本院判決如左：
    主  文
原判決關於命上訴人連帶給付律師費及擔保金利息損失之本息，暨負擔該訴訟費用部
分均廢棄，發回台灣高等法院。
其他上訴駁回。
上訴訴訟費用，關於駁回其他上訴部分，由上訴人連帶負擔。
    理  由
本件被上訴人以各連帶債務人即上訴人為共同被告，提起連帶給付之訴，上訴人乙○
○提起上訴，提出非基於個人關係之抗辯而有理由，依民事訴訟法第五十六條第一項
第一款規定，其效力及於未提起上訴之同造債務人許光，爰併列為上訴人，合予明
。
次查被上訴人主張：伊於民國六十二年間與訴外人敦泰建設企業有限公司（下稱敦泰
公司）就其在台北市○○區○○段溪子口小段三一九之一○、四九、五○號土地上，
所興建之公寓，分別簽訂委建契約，詎該公司中途無故停工，伊乃自行雇工興建完成
，遷入居住，迄今已近二十年，惟仍未辦畢所有權登記。七十八年間敦泰公司負責人
即上訴人乙○○眼見房地價格漲，為圖謀不法利益，竟以該公司名義訴請伊返還上
開建物，經最高法院判決敦泰公司敗訴確定在案。乙○○竟又與上訴人許光共同謀議
，明知彼等間並無債權債務關係，虛偽製作敦泰公司為債務人之借據二紙，交由許光
分別據以向法院聲請核發台灣台北地方法院（下稱台北地院）八十年度促字第一二二
九五、一四八六九號支付命令後，主張伊所居住之上開房屋為敦泰公司所有，聲請執
行法院強制執行，致損害伊之權益。上訴人相互勾串製造假債權，以不法手段侵害伊
權利，伊不得不提起訴訟以維權益，計支出三審律師費共新台幣（下同）二十五萬元
，第一審至第三審之裁判費合計二十六萬一千一百元；又為聲請停止強制執行程序，
提供擔保金二百十七萬元，自八十一年二月二十二日起至八十四年一月十九日始取回
，因而損失利息四十三萬四千元。上開損失，均係上訴人共同侵權行為所致，依法應
負連帶賠償責任等情，求命上訴人連帶給付九十四萬五千一百元並加付法定遲延利息
之判決（被上訴人另請求出庭車馬費五萬四千九百元本息部分，經原審為其敗訴判決
已告確定）。
上訴人乙○○則以：伊等並無詐欺及偽造文書之行為，刑事法院判決有誤。被上訴人
所居住之前揭房屋並非其所有，況被上訴人與敦泰公司間之契約關係請求權已罹於時
效而消滅，縱伊等製造假債權，被上訴人亦無損失可言等語，資為抗辯。
原審審理結果以：被上訴人主張，上訴人乙○○於最高法院以八十年度台上字第二七
九號確定判決為敦泰公司敗訴判決，認定被上訴人對所占有之前開房屋，係屬有權占
有後，與上訴人許光明知對於敦泰公司並無六百五十一萬元及三百六十萬元之債權存
在，竟由乙○○出具敦泰公司名義之借據二紙，分別載明該公司向許光借得，交由許
光持向台北地院聲請核發支付命令。乙○○於代敦泰公司收受台北地院八十年度促字
第一二二九五、一四八六九號支付命令後，故意不於法定期間內異議，以使該支付命
令確定。再由許光持以向台北地院民事執行處主張被上訴人所興建完成之房屋為敦泰
公司所有，聲請予以查封，冀使不實債權得以受償，被上訴人因而提起第三人異議之
訴，並聲請停止強制執行程序，致未能詐得拍賣價金，而上訴人所為觸犯刑法第二百
十四條、第二百十六條、第三百三十九條第一項第二項詐欺得利罪，業經刑事法院判
處有期徒刑八月緩刑三年確定之事實，有原審法院刑事案件八十二年度上易字第三一
九三號刑事判決在卷可憑，並經調閱刑事案卷審閱無訛，且有上開支付命令可按，自
堪信為真實。上訴人二人共謀製造假債權，使法院核發支付命令，並持以聲請強制執
行，查封被上訴人所有之房屋，被上訴人為免其房屋遭受查封拍賣，乃提起異議之訴
，並提供擔保聲請停止執行，其所發生之損害與上訴人之侵權行為自有相當因果關係
，被上訴人因依侵權行為之法則，請求上訴人連帶賠償，於法自屬有據。查被上訴人
為免其所有房屋被查封拍賣而委請律師提起第三人異議之訴，其所支出之律師費係屬
伸張權利所必要之支出，計第一審為十萬元，第二審為十萬元，第三審為五萬元，合
共二十五萬元，有收據在卷可按。又被上訴人支出歷審裁判費及第一審郵費，合計二
十六萬一千一百元，亦有裁判費收據及郵費收據附卷。被上訴人為免其所有之房屋遭
查封拍賣，因而聲請停止強制執行程序，提供擔保金二百十七萬元，於八十一年二月
二十二日提存，至八十四年一月十九日領回，按照一年期定期存款牌告利率計算，總
計損失利息四十八萬四千四百七十五元，有提存書、取回提存物請求書、第一商業銀
行存款牌告利率表附卷可按，被上訴人就此部分損失，僅請求賠償四十三萬四千元，
尚屬正當，亦應予准許，為其心證所由得。復說明對兩造其他攻擊防禦方法之取捨意
見，爰就被上訴人之請求在九十四萬五千一百元之本息部分，判命上訴人連帶給付。
茲分二部分述之：
(一)關於被上訴人請求支出歷審裁判費及郵費合計二十六萬一千一百元部分，原審為上
訴人敗訴判決，經核於法洵無違誤。上訴論旨，就此部分指摘原判決不當，聲明廢棄
，難認有理由。
(二)關於命上訴人連帶給付律師費及擔保金利息損失部分：
按我國民事訴訟法非採用律師訴訟主義，當事人所支出之律師費用，自不在訴訟費用
之內。至當事人之旅費及當事人確有不能自為訴訟行為，必須委任人代理之情形所支
出之代理人費用，如可認為伸張權利或防禦上所必要者，應屬訴訟費用之一種，於必
要限度內，得令敗訴人賠償。所謂必要限度，依訟爭或代理之事件及當事人、代理人
之身分定之，當事人如有爭執，由法院斷定，司法院十九年一月十一日院字第二○五
號著有解釋。被上訴人所請求之律師費二十五萬元其性質如何﹖是否為因被上訴人不
能自為訴訟行為必須委任代理人之情形下，為伸張權利所必要之支出﹖原審未遑審認
澄清，遽命上訴人連帶給付尚嫌速斷。次按應付利息之債務，其利率未經約定，亦無
法律可據者，週年利率為百分之五，民法第二百零三條定有明文；且提存法第十一條
規定，提存金應給付利息，以實收之利息照付。原審以被上訴人為聲請停止強制執行
程序，提供擔保金二百十七萬元致發生利息之損失，應依一年定期存款牌告利率計算
。其依據何在﹖有無扣除領回提存金時所取得之利息﹖悉未據說明，亦欠允洽。上訴
論旨，就此部分給付指摘原判決不當，求予廢棄，非無理由。
據上論結，本件上訴一部為有理由，一部為無理由。依民事訴訟法第四百七十七條第
一項、第四百七十八條第一項、第四百八十一條、第四百四十九條第一項、第八十五
條第二項，判決如主文。
中      華      民      國    八十六    年      七      月      十八    日
                              最高法院民事第六庭
                                  審判長法官  吳  啟  賓
                                        法官  洪  根  樹
                                        法官  謝  正  勝
                                        法官  劉  福  來
                                        法官  黃  熙  嫣
      右正本證明與原本無異
                                              書  記  官
中      華      民      國    八十六    年      七      月      三十    日
